【裁判字號】    96,自,51
【裁判日期】    970114
【裁判案由】    誣告
【裁判全文】
臺灣臺中地方法院刑事判決                96年度自字第51號
自  訴  人  甲○○
自訴代理人  熊治璿律師
            張庭禎律師
被      告  丙○○
            乙○○
上列被告等因誣告案件，經自訴人提起自訴，本院判決如下：
    主    文
丙○○、乙○○均無罪。
    理    由
一、自訴意旨略以：自訴人甲○○為臺中果菜運輸股份有限公司
    （下稱臺中果菜公司）之職員，平日依據臺中果菜公司負責
    人之指示，以電腦及電表管理臺中果菜公司店裡使用及費用
    收取等事宜。而臺中果菜市場自民國九十三年七月安裝電表
    及電腦，用電收費計算方式亦經臺中果菜市場、臺中青果商
    業同業公會與蔬菜同業公會共同召開用電收費協商會議，並
    無超收電費情事。被告丙○○及乙○○為臺中果菜公司果菜
    承銷商，二人竟共同基於使他人受刑事或懲戒處分之不法意
    圖，明知自訴人係依據電腦計費列表，再交由出納人員收取
    電費，並無虛報度數並向承銷商超收電費之事實，仍虛構自
    訴人為謀私利、虛報電錶度數並向承銷商超收電費而涉嫌詐
    欺等情，向檢警單位誣告自訴人涉犯詐欺罪嫌。惟被告二人
    所指訴自訴人犯罪情事，業經臺灣臺中地方法院檢察署以九
    十六年度偵字四六七九號對自訴人為不起訴處分確定在案。
    被告二人明知其指訴並非事實，仍對自訴人提出詐欺告訴，
    所為係犯刑法第一百六十九條第一項之誣告罪嫌等語。
二、按犯罪事實應依證據認定之，無證據不得認定犯罪事實，刑
    事訴訟法第一百五十四條第二項定有明文。而刑事訴訟法上
    所謂認定犯罪事實之證據，係指足以認定被告確有犯罪行為
    之積極證據而言，該項證據自須適合於被告犯罪事實之認定
    ，始得採為斷罪資料，最高法院二十九年上字第三一０五號
    著有判例。又誣告罪之成立，須其申告內容完全出於憑空捏
    造，若所告尚非全然無因，衹因缺乏積極證明，致被誣告人
    不受訴追處罰者，尚難遽以誣告論罪；另誣告罪之成立，以
    意圖他人受刑事處分虛構事實而向該管公務員申告為其要件
    ，故其所訴事實，雖不能證明係屬實在，而在積極方面尚無
    證據證明其確係故意虛構者，仍不能遽以誣告罪論處，最高
    法院四十三年台上字第二五一號、四十六年台上字第九二七
    號判例均可資遵循。
三、自訴人甲○○認被告丙○○、乙○○涉有前揭誣告犯行，無
    非係以被告二人向臺灣臺中地方法院檢察署所提自訴人詐欺
    告訴，業經該署檢察官偵查終結而為不起訴處分，且被告乙○○早於九十三年十二月份因拒繳電費而遭斷電，若自訴人
    確有虛報度數並超收電費之情事，何以被告乙○○未於九十
    三年即向自訴人反應，反而遲至遭斷電二年後，始對自訴人
    提出詐欺告訴，足徵被告二人係對自訴人心生不滿，而以不
    實之事誣指自訴人涉有詐欺罪嫌，另被告乙○○亦曾就案外
    人張信池收取不實電費等情，向檢、警提出告訴，亦經檢察
    官為不起訴處分確定，顯見被告二人慣行對他人誣指犯罪，
    就自訴人所提出之詐欺告訴亦非真實，並提出臺灣臺中地方
    法院檢察署檢察官九十六年度偵字第四六七九號、九十四年
    度偵字第一七三九三號不起訴處分書各一份，為其主要論據
    。
四、訊據被告丙○○、乙○○均堅決否認有何上開誣告犯行，被
    告丙○○辯稱：自訴人甲○○雖然都有持單據收取電費，但
    是由於電表箱被鎖住，伊等攤商無從核對收費度數是否與實
    際用電量相符，直到有一天電力公司派員前來抄表並打開電
    表箱，伊才發現自訴人電費單據上之度數記載與電表呈現之
    實際使用度數不符，因為電表上面有按鍵，自訴人可以調整
    ，雖然伊未曾見過自訴人擅自調整度數，但是仍感到懷疑，
    伊辛苦賺錢繳交電費，發現差距數目過大，才會提出告訴，
    且伊原先告發對象為臺中果菜公司，惟經員警解釋應向實際
    收費之人提出告訴，伊才會將自訴人列為被告等語。被告乙○○則辯稱：伊只有使用兩根燈管，用電量應該沒有超過優
    惠標準之五十八度，但是自訴人說伊超過七十七度及三十四
    度，伊認為被超收電費，所以就暫時不繳電費，卻因而遭到
    斷電，伊原先告發之對象為臺中果菜公司，也表明跟自訴人
    無關，是後來員警將自訴人列為被告移送等語。
五、經查：
（一）依本院調取臺灣臺中地方法院檢察署九十六年度偵字第四
      六七九號偵查卷宗核閱結果，被告丙○○、乙○○二人於
      九十五年十二月二十八日前往臺中市警察局第六分局西屯
      派出所提出本案詐欺告訴時，確曾檢附渠等於同年月二十
      六日所拍攝之電表照片二張作為佐證。而該二張照片亦顯
      示：直至九十五年十二月二十六日止，被告丙○○所使用
      之「世鑫」編號二、三之電表（即表號LB3-1-KWH2、LB3-
      1-KWH3），其度數各為「3101」及「5771」，被告乙○○
      所使用之「宏昇」電表（即表號LA2-KWH18），其度數則
      顯示為「480」。此與偵查卷所附之應繳電費計算表內，
      上開三只電表之用電度數於九十五年十一月間各已達「
      3696」、「6968」、「778」等情，明顯差異甚鉅。則被
      告二人據此認定收費度數與實際用電情形不合，並質疑自
      訴人超收電費而提出詐欺告訴，尚非全然無據，此與憑空
      捏造事實而誣指他人犯罪之情形究屬有別，自不得遽為比
      擬而相提並論。
（二）又自訴人雖於該案偵查中，提出臺中果菜公司第二次用電
      收費協商會議紀錄等文件，證明係自九十三年九月一日起
      收取電費，從九十三年七月至同年十月間處於試運轉及工
      程驗收階段不予計費，並經證人李慶忠於該案偵查中結證
      明確。然臺中果菜公司試運轉及工程驗收階段是否即為造
      成前揭電費計算與實際用電度數落差之真正原因，本非被
      告二人事先清楚知悉，此觀自訴人甲○○於九十五年十二
      月二十九日警詢時，亦向員警陳明：伊不知道電表上之度
      數為何會有如此誤差等語，顯見平日負責收取電費之自訴
      人對此尚無從提出完整說明及解釋，又何能期待從事攤商
      生意之被告二人即可清楚明瞭而未加置疑？況依卷附應繳
      電費計算表所示，被告乙○○之上開電表迄試運轉期間屆
      滿即九十三年十月間為止，其度數記載為「311」，如自
      同一電表於九十五年十一月間收費度數「778」扣除試運
      轉期間之「311」度後，所得應為「467」度，亦與前揭照
      片顯示之「480」用電度數不相符合；另被告丙○○上開
      二只電表迄試運轉期間屆滿即九十三年十月間為止，其度
      數分別記載為「684」、「1364」，如自相同二只電表於
      九十五年十一月間收費度數「3696」、「6968」，及九十
      五年十二月間之收費度數「3793」、「7132」，各扣除試
      運轉期間之度數後，九十五年十一月份應調整為「3012
      」、「5604」，九十五年十二月份則應調整為「3109」、
      「5768」，均與前揭照片所顯示之「3101」、「5771」度
      數亦有未合。則前揭電表實際用電度數與收費計算發生差
      距之真正原因，是否即為試運轉或工程驗收階段所致，或
      有其他計算用電失準之情形可指？恐非全無可疑，亦不能
      率指被告二人即有誣告自訴人詐欺之犯罪故意。
（三）又依被告二人於九十五年十二月二十八日警詢筆錄所示，
      渠等二人原均表示：「我要控告臺中果菜運輸股份有限公
      司詐欺，所以至貴派出所報案。」等語；其後在上開警詢
      筆錄末尾，員警詢問被告二人：「你是否要對臺中果菜運
      輸股份有限公司及收費員甲○○提出詐欺告訴？」，被告
      二人始答稱：「我要提出詐欺告訴。」等語。足徵被告二
      人初始應係對於臺中果菜公司疑似超收電費一事甚感不平
      ，才偕同前往臺中市警察局第六分局西屯派出所表示控告
      該公司詐欺，並非特意針對告訴人甲○○而來。惟因詐欺
      罪之行為主體限於自然人，並不及於僅具法人地位之臺中
      果菜公司，而自訴人又為該公司負責收取電費之承辦人，
      對於電費度數之計算理當知之甚詳，是以被告二人經由員
      警當場解釋說明後，始將詐欺告訴範圍擴及於本案之自訴
      人，衡情尚非無憑。被告二人以此情詞為辯，應屬可採。
      至於被告乙○○雖未繳交積欠電費，而被告丙○○經計算
      結果，亦無溢繳電費情事，然被告二人並非熟習刑事法律
      之人，對於詐欺取財罪之客觀構成要件未必清楚知悉，渠
      等既因發現電表呈現之用電度數與收費單據之記載不符，
      而主觀上質疑臺中果菜公司負責收費之自訴人將度數以少
      報多，遂認定自訴人施用詐術，疏未詳細斟酌自己是否受
      有損害之結果要件，惟此應係渠等二人法律知識有限所致
      ，不能因此即認被告二人明知不實而誣指他人犯罪。另被
      告乙○○亦直至九十五年十二月二十六日拍攝上開照片後
      ，始掌握電表實際用電度數與電費收據不符之證據，是其
      於同年月二十八日旋即前往警局報案提出詐欺告訴，並無
      怠於行使權利之情形，此與被告乙○○自何時起未繳電費
      遭到斷電顯不相涉。自訴人以被告乙○○遭斷電後長達二
      年始提出告訴，遽謂被告二人蓄意誣告，自有未洽，不足
      為採。
（四）再就臺灣臺中地方法院檢察署檢察官九十六年度偵字第四
      六七九號不起訴處分書內容而言，其理由或稱：「……是
      被告（即本案自訴人）每月列印電腦資料收取電費，當無
      施用詐術之行為，亦難因電表顯示及帳單所列度數不同而
      認定其有詐欺犯意。」，或稱：「……又電表與帳單度數
      之差距，不能排除係因試運轉及驗收期間累積造成之誤差
      ，倘電費收取之標準及方式有何不當之處，亦屬臺中果菜
      公司之內部決策及收費機制之問題，尚與刑法詐欺罪嫌無
      涉。」等語，均已表明臺中果菜公司電費帳單所列印之用
      電度數確與實際情形有所出入，僅因自訴人係依據電腦資
      料負責收費，無從證明其確有詐欺犯意，故認定自訴人犯
      罪嫌疑不足而為不起訴處分。惟被告二人所提出之詐欺告
      訴既非全然無因，又無證據證明渠等係故意虛構被害事實
      ，已如前述，揆諸前揭判例意旨，仍不能僅憑被告二人法
      律認知欠缺或舉證能力不足，即率認渠等即有誣告他人犯
      罪之主觀故意及客觀事實。
    綜上所陳，被告丙○○、乙○○前揭所辯並非無據，尚值採
    信。自訴人徒憑其在上開詐欺案件中獲不起訴處分確定，即
    指稱被告二人誣告犯罪，非無可議，不足為取。此外，復查
    無其他積極證據足認被告二人確有自訴意旨所稱之誣告犯行
    ，依「罪疑唯輕」之刑事法原則，不能證明渠等犯罪，揆諸
    首揭法條及判例意旨，應諭知被告二人無罪之判決。
據上論斷，應依刑事訴訟法第三百四十三條、第三百零一條第一
項，判決如主文。
中    華    民    國    97    年    1     月    14    日
                  刑事第七庭    審判長法  官  陳如玲
                                      法  官  張清洲
                                      法  官  高文崇
上正本證明與原本無異。
如不服本判決，應於收受送達後10日內向本院提出上訴書狀（應
敘述具體理由並附繕本）。
上訴書狀如未敘述理由，應於上訴期間屆滿後20日內補提理由書
於本院。
                                      書記官  林淑慧
中    華    民    國    97    年    1    月    14    日


司法院資訊處製作；財團法人民間司法改革基金會備份。
